【裁判字號】    92,上訴,1089
【裁判日期】    920819
【裁判案由】    妨害自由
【裁判全文】
臺灣高等法院高雄分院刑事判決                  九十二年度上訴字第一八九號
    上  訴  人  台灣高雄地方法院檢察署檢察官
    被      告  丁○○
右上訴人因被告妨害自由案件，不服臺灣高雄地方法院九十一年度訴字第七五一號中
華民國九十二年四月二十一日第一審判決（起訴案號：臺灣高雄地方法院檢察署九十
一年度偵字第九一五號），提起上訴，本院判決如左：
      主  文
原判決撤銷。
丁○○以其他非法方法，剝奪人之行動自由，處拘役參拾日，如易科罰金，以參佰元
折算壹日。
      事  實
一、丁○○於民國九十年四月十五日，向甲○○承租高雄市三民區○○○路八四七號
    一樓其中三分之一經營良格理髮店，甲○○及其母乙○○、菲律賓籍看護工ＭＯ
    ＮＡＬＩＺＡ  ＰＥＲＡＬＴＡ居住二樓，因無其他出入通道，平日均經由丁○○之理髮店出入。九十年五月間，丁○○之理髮店因遭人破壞，且丁○○亦不願
    甲○○、乙○○、菲律賓籍看護工ＭＯＮＡＬＩＺＡ  ＰＥＲＡＬＴＡ經由理髮
    店出入，彼此間已有嫌隙。九十年七月二日上午十時三十分許，丁○○之理髮店
    牆面再遭人破壞，丁○○認係甲○○所為，心生不滿，乃基於剝奪他人行動自由
    之犯意，於翌日（即七月三日）某時，僱請鎖匠將理髮店店面之鐵門門鎖更換，
    其後將二樓樓梯通往理髮店之木門自店內閂上門閂及鎖上店面鐵門後逕行離去，
    而以此非法方法，使乙○○、菲律賓籍看護工ＭＯＮＡＬＩＺＡ  ＰＥＲＡＬＴ
    Ａ無法下樓外出，剝奪其等之行動自由。嗣於九十年七月三日下午二時許，乙○○、菲律賓籍看護工ＭＯＮＡＬＩＺＡ  ＰＥＲＡＬＴＡ依慣例欲下樓外出，始
    發現木門遭鎖上無法外出，直至九十年七月三日下午十一時許，甲○○經由通知
    趕回住處。乙○○、菲律賓籍看護工ＭＯＮＡＬＩＺＡ  ＰＥＲＡＬＴＡ共遭丁○○剝奪行動自由約九小時。
二、案經甲○○、乙○○、ＭＯＮＡＬＩＺＡ  ＰＥＲＡＬＴＡ訴由臺灣高雄地方法
    院檢察署檢察官偵查起訴。
      理  由
一、訊據被告丁○○矢口否認有右揭犯行，辯稱其係於九十年七月二日下午五、六時
    許，依慣例將二樓樓梯通往理髮店之木門自店內閂上後下班離去，七月三日未上
    班，亦未更換店面鐵門門鎖，且甲○○家人尚有其他出入通道，而其早已向甲○○表示不願其等經由理髮店出入等語。
二、經查：
    (一)告訴人甲○○前將所有高雄市三民區○○○路八四七號一樓分隔二間，並於九
      十年四月十五日將其中三分之一部分出租予被告經營理髮店，另三分之二部分
      於八十九年間即出租予康君福經營機車店，告訴人甲○○與其母乙○○、菲律
      賓籍看護工ＭＯＮＡＬＩＺＡ  ＰＥＲＡＬＴＡ則居住二樓，下樓後通往理髮
      店及機車店各有一道木門，但通往機車店之木門因裝潢而無法開啟，故告訴人
      甲○○與其母乙○○、菲律賓籍看護工ＭＯＮＡＬＩＺＡ  ＰＥＲＡＬＴＡ須
      由被告之理髮店出入，並無從經由康君福之機車店出入等情，已經告訴人甲○○指訴甚丙，且證人康君福於原審亦證述在卷（見原審卷第七十九頁反面），
      並有照片附卷可稽，又被告倘將二樓樓梯通往理髮店之木門自店內閂上，告訴
      人甲○○與其母乙○○、菲律賓籍看護工ＭＯＮＡＬＩＺＡ  ＰＥＲＡＬＴＡ
      即不得自理髮店出入之情，亦經被告供述在卷（見本院卷第二三頁），是均堪
      以認定。
    (二)被告固供述其係於九十年七月二日下午五、六時許，依慣例將二樓樓梯通往理
      髮店之木門自店內閂上後下班離去，七月三日未上班，未更換店面鐵門門鎖等
      語（見本院卷第三六頁）。然告訴人甲○○已指訴其於七月三日上午九、十時
      許外出上班，同日下午四時許接獲家人通知，同日下午十一時許，趕回住處發
      現店面鐵門無法開啟，乃僱請鎖匠開鎖等情丙確，且經告訴人提出僱請鎖匠開
      鎖之照片及免用統一發票收據一紙可佐（見警卷第五三頁、他字卷第二二頁）
      ，是被告所辯係於九十年七月二日下午五、六時許，依慣例將二樓樓梯通往理
      髮店之木門自店內閂上，七月三日未上班，且未更換店鐵門門鎖等語，乃無可
      採。又告訴人甲○○家人並無其他對外出入通道，而須由被告之理髮店出入之
      情，已如前述，被告辯稱告訴人甲○○家人尚有其他出入通道一節，亦無可採
      。再被告所辯其早向告訴人甲○○表示不願讓其等出入一節，縱認屬實，但被
      告在告訴人甲○○家人同意及尋得其他出入通道前，被告自不得擅自將二樓樓
      梯通往理髮店之木門自店內閂上後逕行下班離去，使告訴人乙○○、菲律賓籍
      看護工ＭＯＮＡＬＩＺＡ  ＰＥＲＡＬＴＡ無法下樓外出，故被告亦不得因此
      卸免其剝奪他人行動自由之責。
    (三)另被告之理髮店及康君福之機車店隔間之牆面於九十年七月二日固遭人敲擊而
      有二破洞，有照片可憑（見警卷第五０、五一、五三頁），但該牆面破洞非甚
      大，且非正常出入通道，被告本不得將二樓樓梯通往理髮店之木門自店內閂上
      ，而強令告訴人乙○○、菲律賓籍看護工ＭＯＮＡＬＩＺＡ  ＰＥＲＡＬＴＡ
      自該牆面破洞出入，而曲解為未剝奪告訴人乙○○、菲律賓籍看護工ＭＯＮＡ
      ＬＩＺＡ  ＰＥＲＡＬＴＡ之行動自由。況告訴人乙○○已年約七十餘歲，有
      卷內年籍資料可按，事實上亦無從自該牆面破洞攀爬出入。
    (四)至告訴人甲○○雖指訴被告將店面鐵門門鎖更換後，同年七月二十六日租約終
      止，其始將鐵門門鎖破壞等語。但告訴人乙○○、菲律賓籍看護工ＭＯＮＡＬ
      ＩＺＡ  ＰＥＲＡＬＴＡ於九十年七月三日下午十一時許，告訴人甲○○趕回
      住處，即已處於可解除行動自由被剝奪之狀態，且告訴人甲○○亦陳稱係個人
      認租約終止前應保持現狀等語（見本院卷第三五頁），是尚不得因告訴人甲○○個人之見解，即認告訴人乙○○、菲律賓籍看護工ＭＯＮＡＬＩＺＡ  ＰＥ
      ＲＡＬＴＡ被剝奪行動自由至九十年七月二十六日。
    綜上所述，被告剝奪他人行動自由，事證丙確，犯行堪以認定。
三、核被告所為，係犯刑法第三百零二條第一項剝奪他人行動自由罪。被告一行為剝
    奪乙○○、菲律賓籍看護工ＭＯＮＡＬＩＺＡ  ＰＥＲＡＬＴＡ二人之行動自由
    ，為想像競合犯，應從一重處斷。原審不察，遽予被告無罪之諭知，自有未洽。
    檢察官上訴意旨，指摘原判決不當，非無理由，自應予撤銷改判。爰審酌被告前
    未曾犯罪，有台灣高等法院被告全國前案紀錄表在卷足憑，因租約糾紛，一時思
    慮，致有本件犯行，且造成告訴人家人損害非大等一切情狀，量處如主文所示之
    刑，並諭知易科罰金之折算標準。
四、公訴意旨另以：被告基於剝奪他人行動自由之概括犯意，自九十年七月某日起，
    至同年月十一日十時許（九十年七月三日除外），分別多次將二樓樓梯通往理髮
    店之木門自店內閂上門閂，致乙○○、菲律賓籍看護工ＭＯＮＡＬＩＺＡ  ＰＥ
    ＲＡＬＴＡ無法外出。因認被告此部分亦涉犯刑法第三百零二條第一項剝奪他人
    行動自由罪嫌。
五、公訴人認被告此部分亦涉犯刑法第三百零二條第一項剝奪他人行動自由罪嫌，係
    以告訴人甲○○、乙○○、菲律賓籍看護工ＭＯＮＡＬＩＺＡ  ＰＥＲＡＬＴＡ
    之指訴及卷附之錄音帶，資為論據。惟訊據被告否認有此部分犯行，且告訴人提
    出之錄音帶，僅能證丙被告與告訴人曾因九十年七月三日更換門鎖之事有所爭執
    ，亦無從證丙被告自九十年七月某日起，至同年月十一日十時許（九十年七月三
    日除外），多次將二樓樓梯通往理髮店之木門自店內閂上門閂，致乙○○、菲律
    賓籍看護工ＭＯＮＡＬＩＺＡ  ＰＥＲＡＬＴＡ無法外出之事實。此外復查無其
    他積極證據足佐被告有此部分犯行，被告此部分犯罪即屬不能證丙。公訴人因認
    被告此部分犯行與上開有罪部分為連續犯裁判上一罪關係，故不另為無罪之論知
    。
六、被告於行為後，刑法第四十一條業於九十年一月十日修正公布施行，並於同年月
    十二日生效，然刑法規定其中事關執行如易服勞役、易科罰金、易以訓誡、數罪
    併罰之定執行刑及緩刑等，不應適用舊法，故無依刑法第二條第一項規定之適用
    （最高法院二十九年上字第五二五號判例參照），併予敘丙。
據上論結，應依刑事訴訟法第三百六十九條第一項前段、第三百六十四條、第二百九
十九條第一項前段、刑法第三百零二條第一項、第五十五條、第四十一條第一項、罰
金罰鍰提高標準例第一條前段、第二條，判決如主文。
本案經檢察官邱榮藏到庭執行職務。
中      華      民      國    九十二    年      八      月      十九    日
                              臺灣高等法院高雄分院刑事第一庭
                                  審判長法官  曾永宗
                                        法官  邱永貴
                                        法官  郭玫利
右正本證丙與原本無異。
如不服本判決應於收受本判決後十日內向本院提出上訴書狀，其未述上訴理由者，
並得於提起上訴後十日內向本院補提理由書狀（均須按他造當事人之人數附繕本)「
切勿逕送上級法院」。
                                      書記官  鄭靜芳
中    華    民    國      九十二      年      八      月     二十   日
附錄本判決論罪科刑法條
刑法第三百零二條第一項：
私行拘禁或以其他非法方法，剝奪人之行動自由者，處五年以下有期徒刑、拘役或三
百元以下罰金。


司法院資訊處製作；財團法人民間司法改革基金會備份。
